ACORDAO-COMPLETO-2472533

ACÓRDÃO 10242/2021 ATA 28/2021 - SEGUNDA CÂMARA

VISTOS, relatados e discutidos estes autos de recurso de embargos de declaração oposto pelo Sr. Odacy Amorim de Souza, ex-Prefeito Municipal de Petrolina/PE, em face do Acórdão 7172/2020-TCU-Segunda Câmara (Peça 83) ,
ACORDAM os Ministros do Tribunal de Contas da União, reunidos em Sessão da Segunda Câmara de 10/08/2021, ante as razões expostas pelo Relator, em:
9.1. conhecer do recurso de embargos de declaração oposto pelo Sr. Odacy Amorim de Souza (CPF XXX.793.514-XX) , ex-Prefeito Municipal de Petrolina/PE, para, no mérito, rejeitá-los, mantendo, na íntegra, o Acórdão 7172/2020-TCU-Segunda Câmara; e
9.2. encaminhar cópia do presente Acórdão, acompanhado dos respectivos relatório e voto que o fundamentam, ao Recorrente e demais interessados.

Embargos de declaração oposto pelo Sr. Odacy Amorim de Souza, ex-Prefeito Municipal de Petrolina/PE, em face do Acórdão nº 7.172/2020  TCU  2ª Câmara

Segunda Câmara

Prefeitura Municipal de Petrolina - PE.

3. Interessados/Responsáveis/Recorrentes:
3.1. Embargante: Odacy Amorim de Souza (XXX.793.514-XX).

13.1. Ministros presentes: Bruno Dantas (Presidente), Aroldo Cedraz e Raimundo Carreiro (Relator).
13.2. Ministro-Substituto convocado: Marcos Bemquerer Costa.
13.3. Ministro-Substituto presente: André Luís de Carvalho.

RAIMUNDO CARREIRO

Ministro Raimundo Carreiro.

Trata-se de recurso de embargos de declaração oposto pelo Sr. Odacy Amorim de Souza, ex-Prefeito Municipal de Petrolina/PE, em face do Acórdão 7172/2020-TCU-Plenário (Peça 83) , que julgou irregulares suas contas, condenando-o, em débito e em multa, por não ter comprovado a correta gestão de parte dos recursos públicos referentes à execução do Convênio nº 0.00.05.0034/00, que tinha por objeto a implantação da estação de tratamento de esgotos sanitários na Bacia Centro do referido município.
DA TOMADA DE CONTAS ESPECIAL
2. 	De início, ao apreciar a presente Tomada de Contas Especial, a 2ª Câmara deste Tribunal de Contas acordou nos seguintes termos, Acórdão 7172/2020-TCU-Segunda Câmara (Peça 83) :
"ACORDAM os Ministros do Tribunal de Contas da União, reunidos em Sessão da 2ª Câmara, ante as razões expostas pelo Redator, em:
9.1. considerar revel o Sr. Odacy Amorim de Souza, nos termos do art. 12, § 3º, da Lei n.º 8.443, de 1992;
9.2. acolher as alegações de defesa oferecidas pelo Sr. Fernando Bezerra de Souza Coelho e julgar regulares com ressalva suas contas, nos termos dos arts. 1º, I, 16, II, dando-lhe quitação;
9.3. julgar irregulares as contas de Odacy Amorim de Souza, nos termos dos arts. 1º, I, 16, III, alíneas "b" e "c", e 19, caput, 23, III, da Lei nº 8.443, de 1992, para condená-lo ao pagamento do correspondente débito, com a atualização monetária e os juros de mora calculados desde as datas informadas até o efetivo recolhimento, fixando-lhe o prazo de 15 (quinze) dias, contados da notificação, para que comprove perante o Tribunal (art. 214, III, "a", do Regimento Interno do TCU - RITCU) , o recolhimento da referida dívida em favor da Companhia de Desenvolvimento dos Vales do São Francisco e Parnaíba, sob as seguintes condições:
	9.3.1. dano ao erário sob a individual responsabilidade de Odacy Amorim de Souza:
	DATA DA OCORRÊNCIA
	VALOR ORIGINAL (em R$) 
	OBSERVAÇÃO

	24/11/2005
	4.000.000,00
	-

	28/11/2005
	1.507.203,27
	crédito

	9/6/2006
	2.000.000,00
	-

	1/9/2006
	2.827.440,39
		-		

	21/6/2007
	5.000.000,00
	-

	23/4/2008
	4.148.833,62
	-

	19/3/2009
	1.456.750,20
	já restituído

	9.4. aplicar a multa prevista no art. 57 da Lei nº 8.443, de 1992, sob o valor de R$ 200.000,00 (duzentos mil reais) em desfavor de Odacy Amorim de Souza, fixando-lhe o prazo de 15 (quinze) dias, contados da notificação, para que comprove, perante o Tribunal (art. 214, III, "b", do RITCU) , o recolhimento da referida dívida em favor da Companhia de Desenvolvimento dos Vales do São Francisco e Parnaíba, atualizada monetariamente na forma da legislação em vigor;
	9.5. autorizar, caso requerido, nos termos do art. 26 da Lei nº 8.443, de 1992, e do art. 217 do RITCU, o parcelamento da dívida fixada por este Acórdão em até 36 (trinta e seis) parcelas mensais e sucessivas, com a devida atualização monetária e os correspondentes acréscimos legais, esclarecendo à responsável que a falta de pagamento de qualquer parcela importará no vencimento antecipado do saldo devedor, sem prejuízo das demais medidas legais;
	9.6. autorizar, desde logo, a cobrança judicial das dívidas fixadas por este Acórdão, nos termos do art. 28, inciso II, da Lei nº 8.443, de 1992, diante do não atendimento à notificação; e
	9.7. determinar que a unidade técnica envie a cópia deste Acórdão à Codevasf, para ciência, e Procuradoria da República no Estado de Pernambuco, nos termos do art. 16, § 3º, da Lei nº 8.443, de 1992, para o ajuizamento das ações civis e penais cabíveis, informando que a presente deliberação, acompanhada do Relatório e do Voto que a fundamentam, está disponível para a consulta no endereço www.tcu.gov.br/acordaos, além de esclarecer que, caso requerido, o TCU poderá fornecer sem custos as correspondentes cópias, de forma impressa."
3.	Com efeito, inconformado com a referida deliberação, opôs o Embargante o recurso de embargos de declaração, cuja análise se faz no voto a seguir.
DA NOTIFICAÇÃO E TEMPESTIVIDADE DO RECURSO
4.	Conforme exame contido no pronunciamento da peça 107, itens 5 e 6, o recurso em apreço pode ser considerado tempestivo.
DO RECURSO
5.	Por meio do recurso em comento, aduz o Embargante, em resumo, que o acórdão recorrido teria sido contraditório, porque não guardaria congruência com os achados dos auditores que o fundamentam.
INSTRUÇÃO
6.	Instruído o feito, a Unidade Técnica apresentou proposta final de encaminhamento acorde, que, nos termos do inciso I, §3º do art. 1º da Lei nº 8.443/92 transcrevo (Peças 107/108) :
	"Trata o presente processo de embargos de declaração opostos pelo representante legal do Sr. Odacy Amorim de Souza (peça 92) contra o Acórdão 7172/2020-TCU-Segunda Câmara-ALC, que, em sede de tomada de contas especial assim decidiu:
ACORDAM os Ministros do Tribunal de Contas da União, reunidos em Sessão da 2ª Câmara, ante as razões expostas pelo Redator, em:
9.1. considerar revel o Sr. Odacy Amorim de Souza, nos termos do art. 12, § 3º, da Lei n.º 8.443, de 1992;
9.2. acolher as alegações de defesa oferecidas pelo Sr. Fernando Bezerra de Souza Coelho e julgar regulares com ressalva suas contas, nos termos dos arts. 1º, I, 16, II, dando-lhe quitação;
9.3. julgar irregulares as contas de Odacy Amorim de Souza, nos termos dos arts. 1º, I, 16, III, alíneas "b" e "c", e 19, caput, 23, III, da Lei nº 8.443, de 1992, para condená-lo ao pagamento do correspondente débito, com a atualização monetária e os juros de mora calculados desde as datas informadas até o efetivo recolhimento, fixando-lhe o prazo de 15 (quinze) dias, contados da notificação, para que comprove perante o Tribunal (art. 214, III, "a", do Regimento Interno do TCU - RITCU) , o recolhimento da referida dívida em favor da Companhia de Desenvolvimento dos Vales do São Francisco e Parnaíba, sob as seguintes condições:
	9.3.1. dano ao erário sob a individual responsabilidade de Odacy Amorim de Souza:
	DATA DA OCORRÊNCIA
	VALOR ORIGINAL (em R$) 
	OBSERVAÇÃO

	24/11/2005
	4.000.000,00
	-

	28/11/2005
	1.507.203,27
	crédito

	9/6/2006
	2.000.000,00
	-

	1/9/2006
	2.827.440,39
		-		

	21/6/2007
	5.000.000,00
	-

	23/4/2008
	4.148.833,62
	-

	19/3/2009
	1.456.750,20
	já restituído

9.4. aplicar a multa prevista no art. 57 da Lei nº 8.443, de 1992, sob o valor de R$ 200.000,00 (duzentos mil reais) em desfavor de Odacy Amorim de Souza, fixando-lhe o prazo de 15 (quinze) dias, contados da notificação, para que comprove, perante o Tribunal (art. 214, III, "b", do RITCU) , o recolhimento da referida dívida em favor da Companhia de Desenvolvimento dos Vales do São Francisco e Parnaíba, atualizada monetariamente na forma da legislação em vigor;
9.5. autorizar, caso requerido, nos termos do art. 26 da Lei nº 8.443, de 1992, e do art. 217 do RITCU, o parcelamento da dívida fixada por este Acórdão em até 36 (trinta e seis) parcelas mensais e sucessivas, com a devida atualização monetária e os correspondentes acréscimos legais, esclarecendo à responsável que a falta de pagamento de qualquer parcela importará no vencimento antecipado do saldo devedor, sem prejuízo das demais medidas legais;
9.6. autorizar, desde logo, a cobrança judicial das dívidas fixadas por este Acórdão, nos termos do art. 28, inciso II, da Lei nº 8.443, de 1992, diante do não atendimento à notificação; e
9.7. determinar que a unidade técnica envie a cópia deste Acórdão à Codevasf, para ciência, e Procuradoria da República no Estado de Pernambuco, nos termos do art. 16, § 3º, da Lei nº 8.443, de 1992, para o ajuizamento das ações civis e penais cabíveis, informando que a presente deliberação, acompanhada do Relatório e do Voto que a fundamentam, está disponível para a consulta no endereço www.tcu.gov.br/acordaos, além de esclarecer que, caso requerido, o TCU poderá fornecer sem custos as correspondentes cópias, de forma impressa.
2.	Por meio do despacho acostado à peça 94, o Excelentíssimo Senhor Ministro, Raimundo Carreiro, determinou a remessa dos presentes autos a esta Secex/TCE para exame de admissibilidade e instrução de mérito dos embargos declaratórios acostados à peça 92. 
3.	O Regimento Interno do TCU prevê o direito da parte de opor embargos de declaração, no prazo de dez dias, indicando o ponto obscuro, contraditório ou omisso que entenda haver em acórdão do Tribunal (art. 287, § 1º) .
4.	No caso em exame, o Sr. Odacy Amorim de Souza tem legitimidade e interesse de recorrer do acórdão embargado, pois teve as suas contas julgadas irregulares e recebeu a multa capitulada no art. 57 da Lei 8.443/92.
5.	Considerando que os embargos estão sendo opostos pela primeira vez em relação ao Acórdão 7172/2020-TCU-Segunda Câmara, conclui-se que o requisito de singularidade foi observado.  Nos termos do art. 34, § 1º, da Lei 8.443/92, os embargos de declaração podem ser opostos por escrito pelo responsável ou interessado dentro do prazo de dez dias, contados da data da notificação. 
6.	Embora não tenha sido notificado acerca do Acórdão 7172/2020-TCU-Segunda Câmara, o representante legal do Sr. Odacy Amorim de Souza interpôs embargos declaratórios em face do citado decisum (peças 90 e 92) . Assim sendo, considera-se observado o requisito da tempestividade, haja vista o disposto no art. 30, inciso III, da Lei 8.443/92.
7.	Quanto à indicação "dos pontos obscuros, contraditórios ou omissos" do acórdão combatido, tem-se que:
7.1. No caso, concessa venia, o Acórdão embargado está afetado pelo vício da contradição. Senão vejamos:
7.1.1. Conforme restou amplamente esclarecido, o Convênio nº 0.00.05.0034/00, objeto da presente TCE, destinado à implantação da estação de tratamento de esgotos sanitários na Bacia Centro no Município de Petrolina teve início na gestão do Sr. Fernando Bezerra Coelho (2005 a 2006) , passando pela gestão do embargante (2007 a 2008) e somente se encerrando na gestão subsequente em 29.01.2009. Teve vigência de 29/9/2005 a 29/1/2009.
 (...) 
7.1.2. Pois bem, conforme próprio relatório elaborado pela equipe de auditoria do TCU, foi possível observar que a gestão que antecedeu ao embargante recebeu da Codevasf um valor de R$ 8.827.440,39. Deste valor, a própria Codevasf emitiu Relatório em 29.10.2010 (peça 8, p. 60 dos autos) atestando a aprovação da prestação de contas da quantia de 6.000.000,00 (seis milhões) .
7.1.3. Além disso, ao longo da fundamentação do Acórdão 7172/2020, o item 65 deixou muito claro os valores dos recursos utilizados pelo antecessor do embargante: 
"65. Portanto, o responsável realizou gastos de R$ 8.285.116,00, do total de R$ 8.827.440,39 recebidos da CODEVASF. Dessa forma, não deixou o saldo informado na conta do convênio para o sucessor como afirma."
7.1.4.  Ainda, este Tribunal, através da equipe de auditoria chegou a reconhecer a existência de um percentual de conclusão de 74,19% das obras referente à Bacia Centro no valor de R$ 7.341.046,27 "67. Entendemos que o percentual informado de 79% (peça 7, p. 348) está equivocado, uma vez que foi obtido pela divisão entre o valor executado (R$ 7.341.046,27) e o valor total do convênio para a bacia centro (R$ 9.292.463,63, peça 1, p. 408) . O percentual correto a ser considerado deve ser 74,19% (7.341.046,27 / 9.895.519,86) , conforme demonstrado no quadro do item anterior."
	7.1.5. Mais adiante, o a equipe de auditoria torna mais um fato incontroverso, quanto à utilização de recursos antes mesmo de o embargante assumir em 2007, quando reconheceu uma execução física de 85% da Bacia Centro:
"68. Ademais, conforme registrado no Relatório de Acompanhamento de Convênio de novembro/2006 (peça 2, p. 386) , naquela época já se apontava a execução financeira de 100% da bacia centro e apenas 85% de sua execução física, revelando que pouco ou nenhum saldo financeiro teria sido repassado ao seu sucessor."
7.1.6. Por sua vez, o Município de Petrolina, durante a gestão do embargante em 2007 e 2008 recebeu da Codevasf o valor de R$ 10.000.000,00 (dez milhões) , dos quais a própria Codevasf já havia aprovado a prestação de contas do valor de R$ 8.307.535,47, conforme se verifica na planilha anexa emitida nos autos do Processo Administrativo da Codevasf nº 919/10-38, às fls. 1488. 7.1.7.	E por fim, a Codevasf em 11 de setembro de 2013, enviou Ofício nº 583/2013 ao embargante, relatando que a Comissão Técnica que havia examinado a prestação de contas do Convenio, teria identificado como saldo a ser devolvido, o valor de R$ 1.498.104,47 (um milhão, quatrocentos e noventa e oito mil, cento e quatro reais e quarenta e sete centavos) , cujo detalhamento segue no quadro anexo. 7.1.8. Logo, a condenação do embargante em ressarcimento do valor integral do Convênio firmado pelo Município de Petrolina se mostra absolutamente contraditória com os próprios achados da equipe de auditoria relatados no Acórdão, bem como em relação à prestação de contas analisada pela Codevasf.
7.1.9. É incontroverso que a administração do embargante em 2007 e 2008 apenas recebeu da Codevasf o valor de R$ 10.000.000,00 (dez milhões) , dos quais a Codevasf já reconheceu a prestação de contas do valor de R$ 8.307.535,47. Logo, a condenação não guarda congruência com os achados dos auditores relatados no corpo do Acórdão.
8.	Na instrução de mérito acostada à peça 51, consta do item 24 o posicionamento da Codevasf acerca do estado de conservação das redes coletoras, redes condominiais e lagoas:
Bairro Jatobá: foi identificado a existência de aproximadamente 1.500m de rede coletora. Essa rede coletora foi aproveitada. Não existia rede condominial implantada;
Loteamento Novo Horizonte: Não existia rede coletora e rede condominial implantadas;Bairro Idalino Bezerra: Existe aproximadamente 5.000m de rede condominial implantada, porém ainda não foi possível identificar o que será aproveitado. Somente após as interligações da rede coletora que será implantada e testes é que será possível realizar essa identificação. Não existia rede coletora implantada.
Loteamento Rio Jordão: Existe aproximadamente 1.000m de rede condominial e coletora implantadas, porém ainda não foi possível identificar o que será aproveitado. Será realizado levantamento e testes para quantificar e ver o que será aproveitado.
Lagoa aproveitada: No projeto da Estação de Tratamento de Esgoto previu o aproveitamento de uma das cinco lagoas existentes. Essa lagoa foi aproveitada e está sendo operada juntamente com a Estação de Tratamento implantada.
9.	No item 25 da instrução referenciada no parágrafo anterior, o auditor-instrutor, com base em informações prestadas pela Codevasf, assevera que, em relação às obras na Bacia Jatobá (Centro) , é possível, em princípio, o aproveitamento de parte das redes condominiais e coletoras. Todavia, informa não ser possível quantificar o percentual de aproveitamento, já que dependeria de testes nas redes, os quais ainda não foram realizados. Quanto à Estação de Tratamento de Esgoto, a Codevasf apontou um aproveitamento de 20% dos serviços realizados, referindo-se a uma das cinco lagoas que foi aproveitada e se encontra em operação. 
10.	Já no item 26, menciona-se que os demais serviços relativos às Estações Elevatórias e Emissários de Recalque foram considerados como não passíveis de aproveitamento. 
11.	No item 28 da instrução acostada à peça 51, foram transcritas as informações prestadas pela Companhia Pernambucana de Saneamento - Compesa, quais sejam:
a) que o sistema de esgotamento da Bacia Centro, construído com recursos do Termo de Compromisso 0.011.00/2011, se encontra em condições normais de funcionamento, beneficiando aproximadamente 140 mil habitantes; e
b) que há possibilidade de aproveitamento de parte das redes condominiais e coletoras construídas na Bacia Jatobá (Centro) , assim como parte da Estação de Tratamento de Esgoto. No entanto, não indicou o percentual de aproveitamento.
12.	Em termos conclusivos, dadas informações prestadas pela Codevasf e pela Compesa, o Auditor-Instrutor firmou o seguinte posicionamento quanto ao aproveitamento das obras (vide itens 24, 33  e 34 da instrução acostada à peça 51) 
a) 1.500m de rede coletora no Bairro de Jatobá efetivamente aproveitada. Não existia rede condominial implantada neste bairro;
b) 5.000m de rede condominial no Bairro Idalino Bezerra, sem indicação do percentual de aproveitamento, que ainda dependente de realização de testes. Não existia rede coletora implantada neste bairro; e
c) Uma das cinco lagoas da Estação de Tratamento de Esgoto, representando um aproveitamento efetivo de 20%.
13.	Em razão dos percentuais de aproveitamento indicados nos itens precedentes, o Auditor-Instrutor quantificou os respectivos valores financeiros, montante esse que foi abatido da primeira parcela relativa ao convênio, no valor de R$ 4.000.000,00: (vide itens 36 e 37 da instrução acostada à peça 51) 
	BACIA JATOBÁ (CENTRO) 

	Item
	Unidade
	Previsto
	Aproveitamento

			Quant. (peça 5, p. 16) 
	Valor (peça 1, p. 212 e 246-250) (1) 
	Quant.
	Valor

	2.1
	Rede Condominial
	17.148,20
	787.834,61
	2.904,90
	133.458,95

	2.2
	Rede Coletora
	8.855,80
	1.110.437,20
	1.500,00
	188.086,43

	2.9
	Estação de Tratamento
	1
	5.928.289,43  (2) 
	0,20
	1.185.657,89

	Total do aproveitamento
	1.507.203,27

 (1) Valores aprovados pela Codevasf (peça 1, p. 212 e 246-250) , quando da assinatura do convênio.
 (2) Excluída a parcela relativa à casa do operador/laboratório (R$ 34.382,87) , que não houve aproveitamento.
14.	Por fim, o Auditor-Instrutor indicou o débito final resultante da tomada de contas especial, de acordo com a tabela abaixo (vide item 38 da instrução acostada à peça 51 e extrato bancário constante da peça 4, p. 182-262) :
	VALOR ORIGINAL (R$) 
	DATA DA OCORRÊNCIA
	DÉBITO/CRÉDITO

	4.000.000,00
	28/11/2005
	D

	1.507.203,27  (1) 
	28/11/2005
	C

	2.000.000,00
	13/06/2006
	D

	2.827.440,39
	05/09/2006
	D

	5.000.000,00
	25/06/2007
	D

	5.000.000,00
	25/04/2008
	D

	1.456.750,20  (2) 
	19/3/2009
	C

 (1) Valor total do aproveitamento das obras realizadas com recursos do convênio.
 (2) Valor do saldo do convênio ressarcido pelo município (peça 4, p. 262) 
15.	Na declaração de voto subscrita pelo Excelentíssimo Senhor Ministro, Raimundo Carreiro, na qual foi fixada a tese que foi ratificada pela 2ª Câmara, definiu-se o seguinte:
Sra. Presidente, Sr. Relator, Srs. Ministros e Sr. Procurador, gostaria de adiantar desde já que concordo com o Relator no que se refere aos encaminhamentos efetuados ao responsável Odacy Amorim de Souza, ex-prefeito de Petrolina/PE, na gestão 2007-2008. Por não ter tomado as providências necessárias a fim de terminar as obras discriminadas no objeto do Convênio nº 0.00.05.0034/00, destinado à implantação de estação de tratamento de esgotos sanitários da Bacia Centro do aludido município, julgo necessário julgar suas contas irregulares, condenando-o em débito e aplicando-lhe a multa do art. 57 da Lei 8.443/92.
2. Considero, entretanto, que a conduta do responsável Fernando Bezerra de Souza Coelho, prefeito de Petrolina/PE até o ano de 2006, no que tange à gestão dos recursos do referido ajuste, mereça uma avaliação diferenciada pelos motivos que apresento a seguir.
3. Verifico que a execução do Convênio nº 0.00.05.0034/00, com vigência de 29/9/2005 a 29/1/2009, abrangeu apenas os últimos quatorze meses da gestão do Sr. Fernando Bezerra, sendo que, nesse período, foram executadas entre 74,19% e 85% das obras (peça 29) :
"67. Entendemos que o percentual informado de 79% (peça 7, p. 348) está equivocado, uma vez que foi obtido pela divisão entre o valor executado (R$ 7.341.046,27) e o valor total do convênio para a bacia centro (R$ 9.292.463,63, peça 1, p. 408) . O percentual correto a ser considerado deve ser 74,19% (7.341.046,27 / 9.895.519,86) , conforme demonstrado no quadro do item anterior.
68. Ademais, conforme registrado no Relatório de Acompanhamento de Convênio de novembro/2006 (peça 2, p. 386) , naquela época já se apontava a execução financeira de 100% da bacia centro e apenas 85% de sua execução física (...) . Até outubro/2007 os relatórios emitidos apontavam a mesma execução física de 85% da bacia centro (peça 3, p. 80) , demonstrando que as obras não tiveram seguimento. As obras da bacia centro só foram retomadas em junho/2008 e em ritmo lento, conforme apontado na peça 3, p. 142." (grifo nosso) .
4. Observo que, no prazo de quatorze meses, mesmo com o atraso no início das obras devido ao licenciamento ambiental tardio, o Sr. Fernando Bezerra, como prefeito, executou três quartas partes do ajuste, deixando para seu sucessor, o Sr. Odacy, a responsabilidade de tomar as providências necessárias para completar as obras. Este responsável teria, para tanto, quase vinte e cinco meses até o término da vigência do ajuste, quase o dobro do tempo que dispôs o Sr. Bezerra na gestão do convênio. Entretanto, as obras foram paralisadas em dezembro de 2006, justamente no término da gestão do Sr. Bezerra (peça 29) .
"78. Note-se que a ausência da propriedade das áreas onde seriam executadas as obras revelou-se extremamente danosa ao empreendimento, impondo a paralisação de sua execução em dezembro/2006 (peça 3, p. 92) .
5. Não consta do processo que o Sr. Odacy Amorim de Souza agiu com o devido zelo, nem que adotou rapidamente as providências necessárias para a retomada das obras. No período de um ano e meio apenas conseguiu a autorização da proprietária dos imóveis (peça 3, p. 152) a serem desapropriados, e mesmo assim nada fez para completar as obras mesmo tendo recebido duas parcelas de R$ 5 milhões em sua gestão. Não poderia, portanto, o Sr. Bezerra ser apenado pela inação de seu sucessor.
 (...) 
9. Ademais, a própria Unidade Técnica atesta a comprovação do nexo de causalidade entre as obras do convênio passíveis de aproveitamento e os recursos repassados à época (peça 51) :
"43. Vale ressaltar que verificamos, por meio das notas fiscais e comprovantes de depósitos bancários na conta da empresa CM Machado Engenharia Ltda. (peça 5, p. 113-179) , o nexo causal entre as obras realizadas e passíveis de aproveitamento e os recursos oriundos do Convênio 0.00.05.0034/00."
10. Ressalto que o referido ajuste possui características sui generis, onde dois prefeitos ficaram responsáveis por sua execução em momentos temporais diferentes, sendo que o primeiro executou 3/4 das obras em quatorze meses, enquanto que o segundo praticamente nada fez em vinte e cinco meses. Considero, portanto, que não podem os dois serem apenados da mesma forma. Um caso concreto excepcional merece um encaminhamento excepcional.
11. Compulsando a jurisprudência consolidada deste Tribunal menciono o Acórdão 2971/2013-TCU-Plenário, de relatoria do Ministro Benjamin Zymler: "a inexecução contratual da qual decorre dano ao erário federal só pode ser imputada a um agente público quando estiver presente uma conduta dolosa ou culposa dele". Analogamente, é possível inferir que o dano ao erário federal decorrente de execução parcial de convênio também só pode ser imputada a um agente público quando estiver presente uma conduta dolosa ou culposa dele.
12. Assim, vejo que julgar as contas do Sr. Fernando Bezerra irregulares e condená-lo em débito são medidas de extremo rigor, às quais não posso aderir.
Ante o exposto, e com as vênias de estilo, voto por que o Tribunal adote a minuta de acórdão que submeto ao Colegiado, com as diferenças em relação ao Voto do Ministro Relator conforme realçadas abaixo:
"9.1. receber a documentação apresentada por Odacy Amorim de Souza, nos termos do art. 12, § 3º, da Lei n.º 8.443, de 1992;
9.1. considerar revel o Sr. Odacy Amorim de Souza, nos termos do art. 12, § 3º, da Lei n.º 8.443, de 1992;  (supressão e acréscimos do Redator) .
9.2. rejeitar acolher as alegações de defesa oferecidas pelo Sr. Fernando Bezerra de Souza Coelho e a documentação apresentada por Odacy Amorim de Souza; e julgar regulares com ressalva suas contas, nos termos dos arts. 1º, I, 16, II, dando-lhe quitação (supressão e acréscimos do Redator) .
9.3 julgar irregulares as contas de Fernando Bezerra de Souza Coelho e Odacy Amorim de Souza, nos termos dos arts. 1º, I, 16, III, alíneas "b" e "c", e 19, caput, 23, III, da Lei nº 8.443, de 1992, para condená-los ao pagamento do correspondente débito, com a atualização monetária e os juros de mora calculados desde as datas informadas até o efetivo recolhimento, fixando-lhe o prazo de 15 (quinze) dias, contados da notificação, para que comprovem perante o Tribunal (art. 214, III, "a", do Regimento Interno do TCU - RITCU) , o recolhimento da referida dívida em favor da Companhia de Desenvolvimento dos Vales do São Francisco e Parnaíba, sob as seguintes condições  (supressão do Redator) :
9.3.1. dano ao erário sob a individual responsabilidade solidária de Fernando Bezerra de Souza Coelho de Odacy Amorim de Souza  (supressão e acréscimos do Redator) pela seguinte premissa:
	DATA DA OCORRÊNCIA
	VALOR ORIGINAL (em R$) 
	OBSERVAÇÃO

	24/11/2005
	4.000.000,00
	-

	28/11/2005
	1.507.203,27
	crédito

	9/6/2006
	2.000.000,00
	-

	1/9/2006
	2.827.440,39
	-

9.3.2. dano ao erário sob a individual responsabilidade de Odacy Amorim de Souza pela seguinte premissa:
	DATA DA OCORRÊNCIA
	VALOR ORIGINAL (em R$) 
	OBSERVAÇÃO

	21/6/2007
	5.000.000,00
	-

	23/4/2008
	4.148.833,62
	-

	19/3/2009
	1.456.750,20
	já restituído

9.4. aplicar a multa prevista no art. 57 da Lei nº 8.443, de 1992, sob o valor de R$ 200.000,00 (duzentos mil reais) em desfavor de Odacy Amorim de Souza, fixando-lhe o prazo de 15 (quinze) dias, contados da notificação, para que comprove, perante o Tribunal (art. 214, III, "b", do RITCU) , o recolhimento da referida dívida em favor da Companhia de Desenvolvimento dos Vales do São Francisco e Parnaíba, atualizada monetariamente na forma da legislação em vigor;
 (...) 
15.	Quanto aos argumentos apresentados pelo embargante tem-se, em caráter preliminar, que nos processos de tomadas de contas especiais, o Tribunal não se vincula às conclusões alvitradas pelo tomador de contas na fase interna tampouco às consignadas em fiscalizações realizadas pelo próprio Tribunal. De acordo com o art. 2º, da IN/TCU 71/2012, Tomada de contas especial é um processo administrativo devidamente formalizado, com rito próprio, para apurar responsabilidade por ocorrência de dano à administração pública federal, com apuração de fatos, quantificação do dano, identificação dos responsáveis e obter o respectivo ressarcimento. Em suma, o processo de tomada de contas especial é autônomo/independente para definir os responsáveis pelas irregularidades e quantificar o (s) respectivo (s) dano (s) ao erário.
16.	Verificou-se, no caso concreto, que a Unidade Técnica responsável pela instrução do feito ajustou o débito com base em informações fornecidas pela Companhia de Desenvolvimento dos Vales do São Francisco e Parnaíba - Codevasf e pela Companhia de Saneamento de Pernambuco - Compesa (vide instrução acostada à peça 51 - itens 36, 37 e 38) . Na ocasião, chegou-se aos valores de débito indicados na tabela constante do item 14 acima.
17. 	A declaração de Voto constante da peça 84 alertou para o fato de o Convênio nº 0.00.05.0034/00 possuir características sui generis. Isso porque dois prefeitos ficaram responsáveis por sua execução em momentos temporais diferentes, sendo que o primeiro (Fernando Bezerra de Souza Coelho) executou 3/4 das obras em quatorze meses, enquanto o segundo (Odacy Amorim de Souza) praticamente nada fez em vinte e cinco meses. Dada a situação descrita, o autor da Declaração de Voto considerou impróprio apenar os dois gestores da mesma maneira.
18.	A declaração de Voto subscrita pelo Excelentíssimo Senhor Ministro, Raimundo Carreiro, a qual foi encampada pela 2ª Câmara, fundamentou a imputação do débito indicado no item 14 acima exclusivamente ao Sr. Odacy Amorim de Souza (vide item 15 acima) . Na oportunidade, considerou que o gestor não adotou as providências pertinentes para terminar as obras discriminadas no objeto do Convênio nº 0.00.05.0034/00, destinado à implantação de estação de tratamento de esgotos sanitários da Bacia Centro.
19.	Para corroborar a afirmação transcrita no item anterior, o signatário da declaração de Voto afirmou que no período de um ano e meio o Sr. Odacy Amorim de Souza apenas conseguiu a autorização da proprietária dos imóveis a serem desapropriados (peça 3, p. 152) , e mesmo assim nada fez para completar as obras mesmo tendo recebido duas parcelas de R$ 5 milhões em sua gestão.
20.	A mesma declaração de Voto faz menção à trecho da instrução constante da peça 51, p. 2 e assevera que a deterioração e incompletude das obras reflete a inação da gestão do Sr. Odacy Amorim de Souza. Isso porque o Relatório Técnico foi elaborado em 2010, quatro anos após o término do mandato do Sr. Fernando Bezerra de Souza Coelho.
21.	A par do relatado, consideramos inexistir a contradição aventada pelo representante legal do embargante. Em consequência, também não há que se falar em efeito infringente visto que também não se verificou a ocorrência de premissa equivocada, com base em erro de fato, sobre a qual tenha fundado o acórdão recorrido (Acórdão 61/2015-TCU-Plenário) . A Declaração de Voto acostada à peça 84, a qual é parte integrante do Acórdão 7172/2020-TCU-Segunda Câmara, imputou, de maneira fundamentada, o débito apurado na presente TCE exclusivamente ao Sr. Odacy Amorim de Souza. Eventual discordância sobre o mérito do processo deve ser discutida em sede de recurso de reconsideração.
22.	De todo modo, o Tribunal deixou assente que o juízo de admissibilidade de embargos de declaração exclui o exame, ainda que superficial, da existência de obscuridade, omissão ou contradição na deliberação recorrida, cuja verificação deve ser feita quando da análise do mérito. Nesse sentido, os Acórdão 855/2003-TCU-Segunda Câmara, 637/2005 e 2.182/2006, ambos do Plenário, e 3.541/2006, da 1ª Câmara.
23.	Portanto, os embargos de declaração opostos pelo representante legal do Sr. Odacy Amorim de Souza em face do Acórdão 7172/2020-TCU-Segunda Câmara devem ser conhecidos por atenderem aos requisitos de admissão tratados nos arts. 32, inciso II, e 34 da Lei 8.443/1992 e, no mérito, rejeitados pelo fato de não existir a contradição alegada.
24.	Em face do exposto, submetem-se os autos à consideração superior, para posterior envio ao Relator, propondo-se:
a) conhecer os embargos de declaração opostos pelo representante legal do Sr. Odacy Amorim de Souza, tendo em vista que os mesmos atendem aos requisitos de admissão tratados nos arts. 32, inciso II, e 34 da Lei 8.443/1992 e, no mérito, rejeitá-los pelo fato de não existir a contradição alegada; e 
b) dar ciência da deliberação que vier a ser proferida, bem como do relatório e do voto que a fundamentarem, ao embargante, à Assessoria de Controle Interno do Ministério do Desenvolvimento Regional e à Companhia de Desenvolvimento dos Vales do São Francisco e Parnaíba - Codevasf."
	É o Relatório.

8.1. Amaro Alves de Souza Netto (26082/OAB-PE) e outros, representando Odacy Amorim de Souza.  
8.2. Ariadne Raissa Costa da Nobrega (49080/OAB-PE) e outros, representando Companhia Pernambucana de Saneamento.  
8.3. Rodrigo de Figueiredo Tavares de Araujo (25921/OAB-PE) e outros, representando Fernando Bezerra de Souza Coelho.

Subprocurador-Geral Lucas Rocha Furtado.

EMBARGOS DE DECLARAÇÃO EM TOMADA DE CONTAS ESPECIAL. CONHECIMENTO E NÃO PROVIMENTO. 1. Não havendo omissão, contradição ou obscuridade a ser sanada, mantém-se, na íntegra, o acórdão recorrido e, via de consequência, a responsabilidade.

TOMADA DE CONTAS ESPECIAL (TCE)

Secretaria de Controle Externo de Tomada de Contas Especial (SecexTCE).

Inicialmente, saliento que o recurso ora em análise atende aos requisitos de admissibilidade previstos nos arts. 34 da Lei nº 8.443/92 e 287 do Regimento Interno do TCU, detendo, portanto, o condão de ser analisado por esta Corte.
2.	Contudo, quanto ao mérito, melhor sorte não assiste ao Embargante, pois, ao contrário do que sustenta, não trouxe aos autos omissão, obscuridade, muito menos contradição que justifique o acolhimento do recurso, mas tão somente argumentos já antes apreciados, numa tentativa manifesta de rediscutir a questão trazida a julgamento.
3.	No caso, a Tomada de Contas Especial que deu ensejo ao presente foi instaurada por conta da parcial execução do objeto pactuado pelo Convênio nº 0.00.05.0034/00, que tinha por objeto a implantação da estação de tratamento de esgotos sanitários na Bacia Centro do município de Petrolina/PE, a partir do aporte de recursos federais sob o valor de R$ 23.233.617,53, tendo a vigência do ajuste sido estipulada pelo período de 29/9/2005 a 29/1/2009.
4.	Especificamente quanto ao Embargante, o voto condutor da deliberação recorrida observou que ele não agiu com o devido zelo, tampouco adotou rapidamente as providências necessárias para a conclusão das obras objeto do Convênio em análise.
5.	Consoante destacado na declaração de voto contida à peça 84, "no prazo de quatorze meses, mesmo com o atraso no início das obras devido ao licenciamento ambiental tardio, o Sr. Fernando Bezerra, como prefeito, executou três quartas partes do ajuste, deixando para seu sucessor, o Sr. Odacy, a responsabilidade de tomar as providências necessárias para completar as obras. Este responsável teria, para tanto, quase vinte e cinco meses até o término da vigência do ajuste, quase o dobro do tempo que dispôs o Sr. Bezerra na gestão do convênio. Entretanto, as obras foram paralisadas em dezembro de 2006, justamente no término da gestão do Sr. Bezerra (peça 29) ."
5.	Com efeito, nada obstante o acima delineado, o voto condutor da deliberação recorrida - que acabou por afastar a responsabilidade do antecessor do Embargante - destacou a possibilidade de aproveitamento parcial das obras realizadas, de modo que a condenação imposta levou efetivamente em consideração o que foi executado, com nexo causal igualmente comprovado.
6.	Portanto, ao contrário do que busca o Embargante fazer crer em suas razões recursais - e apesar de o Tribunal não estar vinculado às conclusões tidas durante a fase interna ou às consignadas durante as fiscalizações - resta evidente, no caso em tela, que o débito imputado foi ajustado com base nos elementos de prova existentes nos autos, levando em consideração a parcial execução das obras.
7.	Por isso, endosso e anuo, incluindo-as às presentes razões, as conclusões expostas pela Unidade Técnica à peça 107.
	Em face do exposto, acolho a proposta da Unidade Técnica, e Voto no sentido de que seja adotado o Acórdão que ora submeto à consideração deste Colegiado, para conhecer do recurso de embargos de declaração oposto pelo Sr. Odacy Amorim de Souza, ex-Prefeito Municipal de Petrolina/PE, e, no mérito, negar-lhe provimento.
TCU, Sala das Sessões, em 10 de agosto de 2021.
RAIMUNDO CARREIRO 
Relator